臺灣高等法院刑事判決　　　　　　　 100年度上易字第1562號
上　訴　人　臺灣桃園地方法院檢察署檢察官
被　　　告　楊張美雪
上列上訴人因被告詐欺案件，不服臺灣桃園地方法院 100年度易
字第 393號，中華民國100年6月13日第一審判決（起訴案號：臺
灣桃園地方法院檢察署99年度偵緝字第1127號），提起上訴，本
院判決如下：
    主  文
上訴駁回。
    理  由
一、公訴意旨略以：被告楊張美雪為榮民楊洪椿之配偶，依法於
    每年1月及7月支領俸金，其為清償賭債，而於民國96年12月
    6 日、97年7月1日，在桃園縣桃園市○○街182號2樓告訴人
    賴玉鑫之住處，各向告訴人借款新臺幣（下同）10萬元、 5
    萬元（檢察官起訴書就此僅只記載借款總額15萬元），先後
    簽立到期日為98年7月2日之面額5萬元本票、到期日為99年1
    月2日之面額5萬元本票、到期日為99年7月 2日之面額5萬元
    本票，約定於支領俸金後清償上開借款，嗣於98年2月5日，
    再以機車毀損為由，在上址向告訴人借款，告訴人因前帳未
    清原擬不再借貸，被告遂向告訴人表示願將所有桃園成功郵
    局存摺、金融卡及俸金支領憑證交付以供擔保，屆期會同告
    訴人前往支領清償，同時簽立到期日為98年 7月1日之面額6
    萬元本票併供擔保，告訴人始肯同意此次出借款項4萬4,000
    元，孰料被告於清償期限屆至前之98年 6月22日，竟向桃園
    成功郵局虛報存摺遺失，進且辦理掛失、申請補發，支領俸
    金後遂避不見面，致告訴人屆期無法自被告提供擔保之帳戶
    獲得清償，被告從而獲取不法之利益，因認被告涉犯刑法第
    339條第2項詐欺得利罪嫌云云，後經公訴人於原審準備程序
    、審理中已就前開起訴事實更正起訴法條，改論同法第 339
    條第 1項詐欺取財罪嫌云云（見原審易字卷第16頁、第28頁
    背面）。
二、按犯罪事實應依證據認定之，無證據不得認定犯罪事實；不
    能證明被告犯罪者，應諭知無罪之判決，刑事訴訟法第 154
    條第2項、第301條第 1項分別定有明文。故事實之認定應憑
    證據，若不能發現相當證據或證據不足以證明，自不能以推
    測或擬制之方法作為裁判基礎（最高法院40年台上字第86號
    判例意旨參照）。次按刑事訴訟法第161條第1項規定：「檢
    察官就被告犯罪事實，應負舉證責任，並指出證明之方法。
    」觀以前開條文立法理由：「為確實促使檢察官負舉證責任
    及防止濫行起訴，…檢察官對於被告之犯罪事實，自應負提
    出證據及說明之實質責任。」可知，公訴案件犯罪證據之蒐
    集、提起公訴後對犯罪事實之舉證責任與指出證明之方法，
    均屬公訴人之職責，原則上法院僅於當事人之主張及舉證範
    圍內進行調查證據，其經法定程序調查證據之結果，認已足
    以證明犯罪事實時，始得為犯罪事實之認定，若其為訴訟上
    之證明，於通常一般人仍有合理之懷疑存在，尚未達於可確
    信其真實之程度者，在該合理懷疑尚未剔除前，自不能為有
    罪之認定，則法院不得以偵查機關關於某種犯罪之調查不易
    ，即放棄上開原則之堅持，致有違背刑事訴訟無罪推定及嚴
    格證明之原則，是倘檢察官所提出之證據，不足為被告有罪
    之積極證明，或其指出證明之方法，無從說服法院以形成被
    告有罪之心證，基於無罪推定之原則，自應為被告無罪判決
    之諭知（最高法院92年台上字第 128號判例、94年度台上字
    第2033號刑事判決意旨參照）。
三、證據能力：經查，證人即告訴人與證人李瑞基於檢察事務官
    調查中所為之陳述、中華郵政股份有限公司桃園成功郵局存
    摺與金融卡上載內容、中華民國國軍退除役官兵俸金支領憑
    證上載內容、中華郵政股份有限公司函文暨函附掛失補副申
    請書上載被告自行填寫以外之內容，皆屬被告以外之人於審
    判外之言詞或書面陳述，然被告及檢察官於本院審理中未事
    爭執，本院檢視前開陳述作成時之情況要無不妥之處，適為
    本案證據，依刑事訴訟法第 159條之5第1項規定，認具證據
    能力。
四、公訴意旨認被告涉有上述詐欺得利或詐欺取財之犯行，無非
    係以證人賴玉鑫與李瑞基之證言、中華郵政股份有限公司桃
    園成功郵局存摺與金融卡影本內容、中華民國國軍退除役官
    兵俸金支領憑證、中華郵政股份有限公司函文暨函附掛失補
    副申請書為其主要論據。訊據被告固坦承其有屢向告訴人借
    款卻未如期償還等情不諱，惟堅決否認有何施用詐術之犯行
    ，並辯稱：伊於歷次借款之初財務狀況即差，但伊未曾隱瞞
    資金窘境，雖因資金持續周轉困難，未能如期償還欠款卻又
    亟需支領俸金救急，始行申請掛失補發金融資料與俸金支領
    憑證，但於歷次借款當下原無狡詐之舉或存不還之意，現已
    盡力分期償還告訴人，縱未完全依照約定內容履行，絕無詐
    騙之意圖等語。經查：
(一)經核檢察官起訴書所載犯罪事實，漏未敘明被告有何不法所
    有之主觀意圖，更未提及被告有何施用詐術之行為舉止、告
    訴人有何因而陷於錯誤之客觀結果，檢察官於原審準備程序
    中陳稱被告所施用之詐欺手法為「被告明知其本身陷於無資
    力卻仍以其郵局之存摺、金融卡及俸金支領憑證作為擔保」
    ，仍未說明認為前開提供擔保之行徑即為詐術之理由為何，
    復未提出證明被告提供擔保之際便存棄保掛失用心之依據，
    已見檢察官未盡提出證據及說明之實質舉證責任。
(二)按刑法第339條第1項之詐欺取財罪，必須行為人自始基於不
    法所有之意圖，以詐術使人交付財物，始能構成，所謂以詐
    術使人交付，則須被害人因該詐術陷於錯誤，若行為人所用
    之方法，不能認為詐術，或不致使人陷於錯誤，即不構成該
    罪。於民事關係當事人間，債務人若有未依約定之債務本旨
    履行者，在一般社會交易經驗上，原因非只一端，或因不可
    歸責之事由而不能給付，或因合法主張抗辯事由而拒絕給付
    ，或因財產、信用狀況緊縮而無力給付，甚至於債之關係成
    立後始另起惡意遲延給付，皆有可能，非必出於自始無意給
    付之財產犯罪一端，從而要難單純以債務不履行之狀態，遽
    認行為人自始存有詐欺之故意。又刑事被告依法不負自證無
    罪之義務，倘別無足以證明被告自始意圖不法所有之積極證
    據，縱使其就所負債務惡意違約不為履行，仍僅為民事上之
    糾紛，尚難徒憑單純債務不履行之狀態逕自推定被告自始具
    有不法所有之詐欺意圖，無由轉令其提出有利於己之反證。
(三)有關被告係對告訴人明白表示涉及資金調度問題，始向告訴
    人借款以圖支付當舖欠款、急用花費、機車購價，且告訴人
    知悉被告前債屢未清償，但仍出於希望得藉被告將欲支領俸
    金而可分期順利受償之主觀心願，方願陸續出借款項，被告
    除一再提供擔保外實無詐欺告訴人之言詞或舉止等情，業經
    證人即告訴人於原審審理中證述綦詳（見原審易字卷第29頁
    背面至第31頁）。再觀證人即告訴人一度陳稱認為受騙之緣
    由，僅係被告尚另提出桃園成功郵局存摺、金融卡及俸金支
    領憑證作為擔保之故（見原審易字卷第30頁），但告訴人於
    原審準備程序中亦自陳歷次借款當下均知被告處於缺錢困境
    （見原審易字卷第17頁背面），況告訴人深知被告已然發生
    積欠款項屆期未還之給付遲延情事，自難認定告訴人於明知
    被告資金窘迫之狀況下仍會誤信被告近期便將抒解資金短缺
    之調度問題而能如期清償。
(四)審諸被告雖已苦於資金窘澀之情狀，致其無法順利如期清償
    欠款，惟就被告嗣後尚有陸續償還部分款項，而於起訴後並
    未全然撒手他去，於原審審理期間更與告訴人達成分期償付
    之和解方案等情，此經告訴人於原審準備程序中陳述詳盡（
    見原審易字卷第17頁背面），另有原審和解筆錄在卷為憑（
    見原審易字卷第19頁），可見被告於其財務狀況仍告窘困之
    現下，至少已有願與告訴人洽談如何解決債務之誠意，參以
    被告勉力還款之舉，固未達到借款當時約定之還款進度，尚
    非袖手不顧之事先蓄意詐欺所可比擬，則被告因未擁有足夠
    之資金，先向告訴人商請借款以解燃眉之急，並預期於嗣後
    取得俸金之固定收入而得分配調度費用，卻猶未能抒解持續
    性之資金困難，終至不能順利履行償債計畫，乃出於財產、
    信用狀況緊縮而無力給付，無從推認被告自始便有詐欺之故
    意。又個人日常生活之花用分配，未必擁有相當足夠之資金
    ，苟為應付急用並持續維繫開銷，咸以各項籌得資金相互流
    用周轉之方式加以調度，俾能供給所需，而以原欲用來償還
    債務之固定收入充作日後不斷發生所須支付開銷之資金來源
    ，導致無法遵守承諾如期還款之結果，亦為個人常見之缺款
    調度型態，故被告為解資金調度周轉之需，以所支領俸金流
    作他用之通常方式，已使告訴人心知被告財產、信用狀況緊
    縮之困難進而商請貸與款項，難認被告有何不法之意圖，甚
    者未有以不法手段遮蓋資金窘境誤導告訴人判斷是否設立借
    款停損點之情。至被告仍因無法解決資金窘迫之問題，以致
    無法如期償付欠款，惟此僅係被告面臨龐大資金困境下所造
    成之後續結果，尚難推論被告於央請告訴人借款之初即有詐
    欺之意圖。
(五)綜上，足認被告係求維繫開銷而向告訴人陸續借款，原先期
    待嗣後可領之俸金收入得以清償各次欠款，始一再商請告訴
    人出借款項周轉，尚屬正常合理之個人籌款方式，固終未能
    渡過財務難關致仍無力順利履行還款約定，但難遽認被告自
    始即具不法所有之詐欺犯意或有施用詐術誆騙之行為。
五、綜上所述，本案難認公訴人依法善盡舉證及說明之責任，遍
    閱公訴人所提出之證據，無從佐證被告確有詐欺取財或詐欺
    得利之事證，此外，復查無其他積極證據，足資證明被告涉
    有公訴人所指之犯行，因認不能證明被告犯罪。原審法院經
    詳細調查、審理後，基於同上之認定，而為被告無罪之判決
    ，經核並無違誤，應予維持。
六、檢察官上訴雖以：本件檢察官起訴之犯罪事實，以及原審認
    定之公訴意旨，除被告於民國98年2月5日以其所有之桃園成
    功郵局存摺、金融卡及俸金支領憑證為擔保，向告訴人商借
    新臺幣（下同）4萬4,000元之事實外（此部分起訴法條經更
    正為刑法第339條第1項詐欺取財罪），尚包括被告同年6 月
    22日清償期限屆至前，明知其前所交付予告訴人為債務擔保
    之成功路郵局帳戶存摺、金融卡及俸金支領憑證等物並未遺
    失，竟向桃園成功路郵局虛報存摺遺失；進而辦理掛失、補
    發支領俸金後，即避不見面等之犯罪行為，而被告此等犯罪
    行為，因係被告以詐術之方式對郵局施以詐術，致使告訴人
    無法使用被告先前所交付為擔保之郵局存摺、金融卡及俸金
    支領憑證為提領受償之款項，致被告獲取不需償還告訴人債
    務之經濟利益，此部分恐涉有刑法第339條第2項之詐欺得利
    罪。原審對此部分之起訴事實漏未審酌，未於判決理由中為
    交代、說明被告此部分犯行無罪之理由，有判決理由不備之
    違誤等語為由提起上訴，指摘原判決不當。惟查，原判決業
    已就公訴人起訴之論據，詳予調查，並已依據卷內證據資料
    ，逐一指駁，併說明其證據證明力判斷之心證理由。而被告
    另於98年 6月22日清償期限屆至前，雖明知其前所交付予告
    訴人為債務擔保之成功路郵局帳戶存摺、金融卡及俸金支領
    憑證等物並未遺失，因急需款項支付房租，而向桃園成功路
    郵局虛報存摺遺失，辦理掛失、補發支領俸金之行為，乃係
    其合法支配其帳戶內之款項之舉，難認其有何不法所有之意
    圖，縱其有上述虛報之事實，因其係有權申請辦理存摺掛失
    之人，又郵局之承辦職員，並非屬刑法第10條第 2項所稱之
    公務員，自亦無由成立偽造私文書或使公務員登載不實文書
    罪之餘地。而告訴人雖因被告此舉，致不能使用被告先前所
    交付為擔保之郵局存摺、金融卡及俸金支領憑證為提領受償
    之款項，然被告仍尚有清償告訴人債務之義務，並無檢察官
    所指因而獲取不需償還告訴人債務之經濟利益之情形存在，
    故被告此部分行為亦顯與刑法第339條第2項之詐欺得利之構
    成要件有間。又本件復無其他補強證據存在，而檢察官所舉
    上開其他證據，均無從使本院得被告有罪之確信，故其上訴
    為無理由，應予駁回。
據上論斷，應依刑事訴訟法第368條，判決如主文。
本案經檢察官王壬貴到庭執行職務。
中    華    民    國  100    年     9    月     6     日
                  刑事第七庭 審判長法  官  陳憲裕
                                   法  官  楊智勝
                                   法  官  游紅桃
以上正本證明與原本無異。
不得上訴。
                                   書記官  戴伯勳
中    華    民    國   100    年    9     月    6     日